【裁判字號】    89,訴,1365
【裁判日期】    900626
【裁判案由】    遺棄
【裁判全文】
臺灣臺南地方法院刑事判決                        八十九年度訴字第一三六五號
    公  訴  人  臺灣臺南地方法院檢察署檢察官
    被      告  乙○○
右列被告因遺棄案件，經檢察官提起公訴（八十九年度偵緝字第七０三號），本院判
決如左：
    主    文
乙○○無罪。
    理    由
一、公訴意旨略以：被告乙○○係胡陳桃妹之獨子，因其母體弱無自我照顧之能力，
    被告乃於民國（以下同）七十九年六月間，將其母送至台南縣仁德鄉○○路○段
    八三號甲○○所開設之「長青之家」，接受二十四小時之全天看護。詎乙○○竟
    基於遺棄其母之故意，自八十五年三月間起，即未曾前往探視其母，亦未支付其
    母生存所必須之看護費用，經長青之家多次請求被告給付其母之看護費用，被告
    均置之不理。乙○○對無自救力之胡陳桃妹依法應扶助、養育，竟拒不支付胡陳
    桃妹生存所必要之扶助或養育費用，致胡陳桃妹有不能生存之虞。因認被告乙○
    ○涉有刑法第二百九十四條第一項之遺棄罪嫌云云。
二、按犯罪事實，應依證據認定之，無證據不得推定其犯罪事實；又不能證明被告犯
    罪者，應諭知無罪之判決，刑事訴訟法第一百五十四條、第三百零一條第一項分
    別定有明文。次按刑法第二百九十四條第一項後段之遺棄罪，必以對於無自救力
    之人，不盡扶養或保護義務，而致其有不能生存之虞，始克成立，若負有此項義
    務之人，不盡其義務，而事實上尚有他人為之養育或保護，對於該無自救力人之
    生命，並不發生危險者，即難成立該條之罪。又，刑法第二百九十四條第一項後
    段之遺棄罪，以負有扶助、養育或保護義務者，對於無自救力之人，不為其生存
    所必要之扶助、養育或保護為要件。所謂「生存所必要之扶助、養育或保護」，
    係指義務人不履行其義務，於無自救力人之生存有危險者而言。是本院二十九年
    上字第三七七七號判例所稱：「若負有此項義務之人，不盡其義務，而事實上尚
    有他人為之養育或保護，對於該無自救力人之生命，並不發生危險者，即難成立
    該條之罪」，應以於該義務人不履行其義務之際，業已另有其他義務人為之扶助
    、養育或保護者為限；否則該義務人一旦不履行其義務，對於無自救力人之生存
    自有危險，仍無解於該罪責。最高法院著有二十九年上字第三七七七號、八十七
    年台上字第二三九五號判例可資參照。
三、本件公訴人認被告涉有右揭犯行，係以卷附之合約書及證人甲○○之證詞，而認
    胡陳桃妹係屬無自救力之人，並以卷附之戶籍謄本、本院八十六年度新簡字第四
    七四號判決及前開證人之證詞，認被告乙○○對其母胡陳桃妹依法應扶助、養育
    ，竟不為胡陳桃妹生存所必要之扶助或養育，另依民法第一千一百十八條之規定
    ，認被告縱因負擔扶養義務而不能維持自己生活者，僅減輕其義務而已，尚無法
    完全免除該義務，又以被告將其母每半年可領之終身俸新台幣十餘萬元，自行提
    領，全數供已花用等情為主要論據，固非無見，然訊據被告乙○○堅決否認涉有
    遺棄犯行，辯稱：並未遺棄胡陳桃妹，八十五年間因其生意失敗、工作無著，而
    大伯吳兆鈞又生病住院，均由其照顧並支付大伯的住院費用，當時四處借錢，經
    濟狀況並不好，因大伯病危，所以先支付大伯的醫療費用，以致無法支付其母之
    看護費用等語。
四、經查：
  (一)被告自八十五年三月間起至九十年一月間止，不曾支付其母胡陳桃妹之看護費用
    ，遲至審判中始與長青之家之負責人甲○○達成和解，以分期給付之方式償還上
    開費用，而多年來由被告所代為領取胡陳桃妹之終身俸祿，亦不曾作為胡陳桃妹
    之看護費用，而係均用以支付被告的生活費用及清償債務，此有協議書一紙附卷
    可憑，並據被告於本院訊問時供承不諱，是被告主觀上具有遺棄其母之具體危險
    故意，當屬無疑。又胡陳桃妹雖尚可自行走路，惟生活瑣事均無法自理，痴呆，
    需人二十四小時照護，此有合約書一紙附卷可稽，復經證人甲○○到庭結證屬實
    ，可見胡陳桃妹並無維持生存所必要之能力，為無自救力之人無疑。而被告為胡
    陳桃妹之獨子，依法應扶助、養育其直系血親尊親屬，詎竟自八十五年三月間起
    ，既未曾前往探視、又不支付其母生存所必要之看護費用，此亦有本院八十六年
    度新簡字第四七四號判決及前開證人之證詞附卷可佐，縱被告因經商失敗、生活
    陷於困境，且需支付大伯的醫療費用，惟受扶養權利者為直系血親尊親屬時，因
    負擔扶養義務而不能維持自己生活者，僅減輕其義務，不得免除其義務，民法第
    一千一百十八條定有明文，是被告縱無資力，亦應善盡對胡陳桃妹之扶助、養育
    義務，而不得不聞不問，故被告客觀上有消極之遺棄行為，應可認定。
  (二)惟查，被告於七十九年六月五日與長青之家簽立一紙合約書，約定由長青之家二
    十四小時照護胡陳桃妹，並將其母胡陳桃妹送至長青之家照護迄今，此有合約書
    一紙可按，職是，長青之家對胡陳桃妹因而負有依契約應扶助之義務，故被告縱
    未支付看護費用，惟其母事實上尚有其他義務人即長青之家為之扶助，不致有不
    能生存之危險，揆諸前揭判例意旨，應認被告乙○○尚不構成刑法第二百九十四
    條第一項後段之遺棄罪。
五、綜上所述，參互印證，本件依調查所得證據尚不足證明因被告乙○○之遺棄犯行
    而致胡陳桃妹有不能生存之危險，此外復查無其他積極證據足資證明被告有右述
    犯行，揆諸首開說明，不能證明被告犯罪，爰依法為被告乙○○無罪之諭知。
據上論斷，應依刑事訴訟法第三百零一條第一項前段，判決如主文。
本案經檢察官王森榮到庭執行職務。
中      華      民      國      九十      年      六    月    二十六    日
                                  臺灣臺南地方法院刑事第五庭
                                    法  官  林  英  志
右正本證明與原本無異。
如不服本判決，應於判決送達後十日內，向本院提出上訴狀。
                                    書記官  謝  國  欽
中      華      民      國      九十      年      六    月    二十六    日


司法院資訊處製作；財團法人民間司法改革基金會備份。
